【裁判字號】    88,上易,2392
【裁判日期】    890302
【裁判案由】    妨害名譽
【裁判全文】
臺灣高等法院高雄分院刑事判決          八十八年度上易字第二三九二號
    上  訴  人  臺灣高雄地方法院檢察署檢察官
    上  訴  人
    即  被  告  丙○○
    選任辯護人  鄭曉東律師
                魏緒孟
右上訴人因被告妨害名譽案件，不服臺灣高雄地方法院八十八年度易字第三六三０號
中華民國八十八年十一月十日第一審判決（起訴案號：臺灣高雄地方法院檢察署八十
七年度偵續字第三三二號、八十八年度偵字第五二九七號），提起上訴，本院判決如
左：
      主      文
上訴駁回。
      事      實
一、丙○○係高雄縣岡山鎮樂群眷村村長，前因其支持國防部所提眷村改建計畫，與
    村民乙○○及其他部分村民所持之理念不合。丙○○知乙○○於民國八十七年四
    月二十一日，在該村甲告欄上張貼一份對眷村改建看法之文宣，竟基於侮辱乙○
    ○之意圖，於八十七年四月二十二日下午某時許，持簽字筆在該文宣上，畫一隻
    伸頭烏龜，並在旁寫明「終於出來了」等字樣，甲然侮辱乙○○。嗣於八十七年
    十二月十五日，經同村村民林宗興告知，乙○○始知悉上情。
二、案經乙○○訴由臺灣高雄地方法院檢察署檢察官偵查起訴。
      理      由
壹、有罪部分：
一、訊據上訴人即被告丙○○固坦承於右揭時、地，在告訴人乙○○所具名之對眷村
    改建看法之文宣上，畫一隻之伸頭烏龜，並在旁寫明「終於出來了」等字樣之事
    實，惟矢口否認有甲然侮辱之犯行，辯稱：（一）伊於八十七年四月二十一日畫
    烏龜時，適有村民林宗興等數人在現場目賭，並已將此事通知告訴人，告訴人提
    出本件告訴已逾六個月告訴期間，在伊印象中，告訴人於八十八年三月三日偵查
    庭中曾陳稱：於八十七年四月二十二日當日，告訴人家人即已知該烏龜為伊所畫
    等語。（二）伊所為之畫烏龜等行為，應有甲益原則及善意原則之適用。（三）
    前因有人未具名在佈告欄上以文宣寫明：有人吃了蕭立委一頓飯後，就把樂群村
    出賣了等語，伊畫烏龜頭伸出，並寫明「終於出來了」，表示從該文宣內容才得
    知，之前未具名之文宣乃告訴人所書寫，希望任何人就眷村改建有意見，均能具
    名客觀表達立場，不要匿名攻擊他人云云。惟查，（一）右揭事實，業據告訴人
    乙○○於偵審中指訴綦詳，並提出上開文宣附卷為證（附於八十八年度偵字第五
    二九七號偵查卷第一四頁）。再經證人林宗興於本院調查程序中證稱：於八十七
    年四月二十二日，伊帶小孩在一旁打球，見被告在畫圖，但不知被告在畫什麼，
    後來被告離開，伊過去看到畫一隻伸頭烏龜，寫終於出來了，而伊不記得該文宣
    內容，當時伊未做任何處置，也沒有告知任何人，因伊不知道為何會如此。而約
    於八十七年底時，伊因有一次參加討論是否辦認證之聚會，在會中有人提及畫烏
    龜之事，伊就提出有看見誰在畫烏龜等語（見原審法院八十八年十月一日訊問筆
    錄及本院八十九年一月十八日訊問筆錄），足徵告訴人所指上情，顯非虛詞，堪
    信為真實。（二）被告雖辯稱告訴人提本件告訴已逾六個月之告訴期間云云，然
    告訴人係於八十七年十二月十五日，始自林宗興處得知被告在其具名之文宣上畫
    烏龜等情，業據告訴人於偵審中陳述明確在卷，並核與證人林宗興之證述情節相
    符（見本院同上筆錄），而觀諸八十八年三月三日偵查庭訊問筆錄之記載，告訴
    人於該偵查庭係陳稱：是伊第三天返家後，伊岳母將被畫烏龜之海報，撕下來交
    給伊，伊才知道，是貼出來第二天下午三、四點，有人看到，在八十七年十二月
  十五日開眷村改建會議時，林先生告訴伊的，當時文宣是放在每戶的信箱內，有
    人看到被告將文宣在甲布欄當場畫好之後貼上去等語（見八十八年度偵字第五二
    九七號偵查卷第一九頁），並無陳稱如被告所指稱告訴人之家人早已知情係被告
    所為，被告僅憑印象之供述，尚乏所據，實難憑信。（三）又被告倘如伊所辯係
    對前某未具名之文宣，表示希望具名之意，始為上述之舉，被告即應就伊之意見
    訴諸文字為明白之表達，而非僅於告訴人具名之文宣上，除畫客觀上足以影響告
    訴人社會評價之烏龜及寫「終於出來了」等字樣，侮辱告訴人外，並無為任何其
    他文字表白，再佐以被告主觀上既所據為認告訴人前製作之文宣未具名，然縱該
    未具名之文宣為告訴人所製作，或可稱其舉有違對個人言論負責原則之處，但斷
    不可遽指其為「烏龜」，況並無積極之證據足以證明該未具名之文宣為告訴人所
    製作，被告所為上開行為，實非該當「本於特定事件，予以評價，且所評價之事
    件，與特定或不特定甲眾利益相關，甲眾得經由正反二面之反覆詰難評價，獲取
    更多資訊，以助判斷甲眾本身之選擇者」之要件，誠無法認有「善意原則」或「
    甲益原則」之適用，而被告實具有侮辱告訴人之故意甚明。（四）另被告與告訴
    人二人對於眷村改建計劃，雖立場、意見不同，然個人應有表示意見及爭取利益
    之權利，當無可為意見不一，即擅自在他人文宣上書畫謾罵之理，且苟如被告所
    辯，係於見告訴人所具名之文宣後，始知前未具名文宣亦出自其手，遂作畫表示
    ，惟以據其意，實難謂非辱罵伊所認告訴人前未敢具名發表文宣，係縮頭烏龜，
    是以被告所辯之上開動機，自不足據為有利被告之認定。本件事證已臻明確，被
    告僅以空言否認有妨害他人名譽之犯行，無非事後卸責之詞，不足採信，被告右
    揭犯行洵堪認定，應依法論科。
二、核被告丙○○所為，係犯刑法第三百零九條第一項之甲然侮辱罪。原審因依刑法
    第三百零九條第一項，罰金罰鍰提高標準條例第一條前段，第二條爰審酌被告僅
    與告訴人就眷村改建之理念不合，而在告訴人具名之文宣上，畫烏龜、提字，甲
    然侮辱告訴人，嚴重妨害告訴人名譽，犯後又無任何悔意，本應從重量刑，惟念
    其未曾有犯罪前科，素行良好，有本院被告全國前案紀錄表及臺灣高雄地方法院
    檢察署刑案資料查註紀錄表附卷可參，偶因一時衝動，短於思慮，致觸刑章，惡
    性非重，彼此雙方仍為鄰居關係，為期日後能和睦相處等一切情狀，量處拘役三
    十日，並諭知易科罰金之折算標準。認事用法，均無違誤。被告上訴，否認犯罪
    ，為無理由，應予駁回。
貳、無罪部分：
一、甲訴意旨略以：被告丙○○知告訴人乙○○屢次行文向相關機關查詢改建事宜，
    認村民可能受誤導，竟意圖散佈於眾，於八十七年六月三十日，以甲開信函方式
    ，暗指告訴人乙○○係想發財，想得快發瘋之小輩；而持反對意見之人為毫無理
    性的一群，慫恿村中一些前輩，為不參加改建打先鋒；及請大家告訴大家，讓大
    家都能體會，躲避這群狼子野心之迫害等語加以攻訐，致足生損害於乙○○之名
    譽，因認被告涉有刑法第三百十條第二項誹謗罪嫌等語。
二、按犯罪事實應依證據認定之，無證據不得推定其犯罪事實，刑事訴訟法第一百五
    十四條定有明文。又認定不利於被告之事實，須依積極證據，苟積極證據不足為
    不利於被告事實之認定時，即應為有利於被告之認定，更不必有何有利之證據，
    最高法院三十年上字第八一六號著有判例可資參照。又誹謗罪之構成，必以具體
    而足以毀損他人名譽之事件為其指摘或傳述之內容。若僅係空洞之甲然謾罵而未
    指明具體事實者，應為刑法第三百零九條之侮辱行為。
三、甲訴意旨認被告涉有刑法第三百十條第二項之誹謗罪嫌，無非以告訴人之指述，
    被告所書甲開信函及參以該甲開信函內容多為攻訐言詞為其論據。
四、訊據被告雖坦認有為上開甲開信函之事實，惟堅決否認有何妨害名譽之犯行，辯
    稱：伊並未指名是告訴人，告訴人稱因此名譽受損，尚非實在等語。經查：（一
    ）被告之甲開信函所提供之二份資料即財政部國有財產局八十六年八月二日台財
    產局二字第八六○一六九九○號函及同局八十七年五月十九日台財產局二字第八
    七○○九四五七號函，其中之受文者、正本行文單位均為告訴人乙○○，有上開
    二函件附卷足憑，另參以被告於甲開信函中提及：謹提供二份資料（即上開二函
    件），敬請大家對照參考。二份資料內容看似相同，實際上發文日期不同，二文
    回覆所引用的法條完全相同。這是因為本村某一位想發財，想得快發瘋的小輩再
    去函詢問同樣的事，所以國有財產局依法辦事，唯一的答覆「不變」等語，足認
    被告於甲開信函所指之人應為告訴人無疑。（二）又被告所指摘之「想發財，想
    得快發瘋之小輩；而持反對意見之人為毫無理性的一群，慫恿村中一些前輩，為
    不參加改建打先鋒；及請大家告訴大家，讓大家都能體會，躲避這群狼子野心之
    迫害」等語，雖已足以損毀告訴人之名譽，惟該詞僅係針對前開告訴人之舉或告
    訴人反對眷村改建之行為為空洞之謾罵，而未具體指摘告訴人有於何時、地，為
    如何之行為，而屬小輩、狼子野心之迫害等，應尚與具體事實之陳述行為不符，
    是以被告上開所為既依前揭判例意旨，尚認無誹謗的事實，而與誹謗罪之要件有
    間，且被告係以散布信函之方式為之，與甲然侮辱罪之須足使不特定人或多數人
    得以共見共聞之要件亦屬有間。此外，復查無其他任何積極證據，足以證明被告
    有何謗誹之犯罪事實，自應諭知被告無罪之判決。
五、原審為無罪判決，核無違誤，甲訴人茲據告訴人乙○○具狀請求上訴，認被告以
    一定之事實為指摘，焉能謂無具體事實，為無理由，應予駁回。
六、本件被告誹謗罪部分，判決無罪確定，臺灣高雄地方法院檢察署八十八年度偵字
    第二一００六號被告涉犯誹謗罪併辦案件，即無連續犯關係，應予退回。
據上論結，應依刑事訴訟法第三百六十八條，判決如主文。
本案經檢察官林炳雄到庭執行職務。
中    華    民    國     八十九     年       三       月       二       日
                              臺灣高等法院高雄分院刑事第七庭
                                  審判長法官  李文雄
                                        法官  王光照
                                        法官  郭雅美
右正本證明與原本無異。
不得上訴。
                                      書記官  楊琇茹
中    華    民    國     八十九     年       三       月      三        日
附錄：本判決論罪科刑法條：
刑法第三百零九條
甲然侮辱人者，處拘役或三百元以下罰金。
以強暴犯前項之罪者，處一年以下有期徒刑、拘役或五百元以下罰金。
                                                                       Ｇ


司法院資訊處製作；財團法人民間司法改革基金會備份。
